臺灣南投地方法院民事判決
110年度訴字第171號
原      告  林燕燕  
訴訟代理人  周春霖律師
被      告  呂博文  

            美喆國際企業股份有限公司

法定代理人  陳本源  
訴訟代理人  林岳翰  
被      告  李春郎    住臺北市○○區○○○路0段00巷0弄0                        號
上列當事人間塗銷抵押權設定登記事件，本院於民國110年11月2
5日言詞辯論終結，判決如下：
    主  文
被告呂博文應將如附表編號一所示之抵押權登記予以塗銷。
被告美喆國際企業股份有限公司應將如附表編號二所示之抵押權
登記予以塗銷。
被告李春郎應將如附表編號三所示之抵押權登記予以塗銷。
訴訟費用由被告負擔。 　　
    事實及理由
壹、程序方面：
　　被告呂博文、李春郎經合法通知，未於最後言詞辯論期日到
    場，核無民事訴訟法第386條各款所列情形，爰依原告聲請
    ，由其一造辯論而為判決。
貳、實體方面：　
一、原告主張略以：
　㈠坐落南投縣○○鎮○○○段0000○0000號土地（下合稱系爭土地）
    原係訴外人陳弼民所有，陳弼民於民國72年6月21日提供系
    爭土地為被告呂博文、美喆國際企業股份有限公司（下稱美
    喆公司）、李春郎設定如附表編號1、2、3所示最高限額抵
    押權（下稱系爭抵押權），被告呂博文之債權額比例為4分
    之1、被告美喆公司之債權額比例為2分之1、被告李春郎之
    債權額比例為4分之1，擔保債權總金額本金最高限額新臺幣
    （下同）4,000,000元，存續期間72年5月10日至74年5月9日
    、清償日期74年5月9日。
　㈡陳弼民於105年6月28日死亡，原告以分割繼承為登記原因取
    得系爭土地之所有權。依系爭土地之登記謄本記載，債務清
    償日期為74年5月9日，該債權請求權自74年5月9日迄今已逾
    15年時效而消滅，且被告未於時效完成後5年內實行系爭抵
    押權，故系爭抵押權亦罹於除斥期間而消滅。原告為系爭土
    地之所有人，系爭抵押權設定登記對系爭土地所有權之圓滿
    有所妨害，原告得請求被告塗銷系爭抵押權設定登記。爰依
    民法第767條第1項中段、第880條規定，提起本件訴訟。並
    聲明：如主文第1項所示。
二、被告方面：
　㈠被告美喆公司抗辯略以：
　　72年間，陳弼民係初與被告美喆公司合作之中部經銷商，陳
    弼民向被告美喆公司取貨對外經銷。某日，陳弼民向被告美
    喆公司時任總經理陳本源表示其支票屆期將跳票，故央求以
    系爭土地設定系爭抵押權以擔保2,000,000元貨款債務，然
    陳弼民迄今未清償該債務，可見系爭抵押權所擔保之債權存
    在。再者，系爭抵押權對系爭土地本身之使用收益毫無妨礙
    。並聲明：原告之訴駁回。
　㈡被告呂博文、李春郎未於言詞辯論期日到場，亦未提出書狀
    為任何聲明或陳述。
三、本院之判斷：
　㈠原告主張系爭土地之原所有權人為陳弼民，於72年6月21日提
    供系爭土地為被告設定如附表所示之系爭抵押權，陳弼民已
    於105年6月28日死亡，原告以分割繼承為登記原因取得系爭
    土地等情，業據原告提出系爭土地登記第一類謄本、陳弼民
    除戶謄本為證（見本院卷第23頁至29頁、第55頁），原告上
    開主張，堪信為真實。
　㈡按請求權，因15年間不行使而消滅；但法律所定期間較短者
    ，依其規定；消滅時效，自請求權可行使時起算；清償期，
    除法律另有規定或契約另有訂定，或得依債之性質或其他情
    形決定者外，債權人得隨時請求清償，債務人亦得隨時為清
    償，民法第125條、第128條前段、第315條分別定有明文。
    最高限額抵押權所擔保之原債權，因下列事由之一而確定：
    一、約定之原債權確定期日屆至者；以抵押權擔保之債權，
    其請求權已因時效而消滅，如抵押權人於消滅時效完成後，
    5年間不實行其抵押權者，其抵押權消滅，民法第881條之12
    第1項第1款、第880條亦有明文。所謂約定之原債權確定期
    日屆至，係指最高限額抵押權之當事人雙方約定原債權之確
    定期日者，於此時點屆至時，最高限額抵押權所擔保之原債
    權即基於當事人之意思而歸於確定（民法第881條之12立法
    理由二之㈠參照）。又以抵押權擔保之請求權雖經時效消滅
    ，債權人仍得就其抵押物取償，固為民法第145條第1項所明
    定，惟抵押權人於消滅時效完成後，如長期不實行其抵押權
    ，不免將使權利狀態永不確定，有害於抵押人之利益，為維
    持社會交易秩序，故有民法第880條規定如上。所有權人對
    於妨害其所有權者，得請求除去之，民法第767條第1 項中
    段定有明文。所有人排除侵害請求權，為物權，有對世之效
    力；抵押權之設定登記及抵押權內容變更之登記，既屬抵押
    人與抵押權人雙方合意而經登記始得成立生效之行為，倘抵
    押權業已消滅，仍未為抵押權登記之塗銷時，則所有人自得
    基於所有人之排除侵害請求權訴請排除之（最高法院96年度
    台上字第859號判決意旨參照）。
　㈢原告主張系爭抵押權所擔保債權請求權時效已完成，被告未
    於時效完成後5年內實行系爭抵押權，系爭抵押權已消滅等
    語，惟為被告美喆公司所否認，並以前詞置辯。經查：
　⒈被告美喆公司固陳稱陳弼民於72年間以系爭土地設定系爭抵
    押權以擔保2,000,000元貨款債務，陳弼民迄未清償等語。
    而原告於本件係主張系爭抵押權所擔保債權請求權時效已完
    成，並不主張系爭抵押權所擔保債權不存在（見本院卷第15
    6頁），故本件應審酌之爭點為系爭抵押權所擔保債權請求
    權時效是否完成、系爭抵押權是否消滅、原告是否有權請求
    被告塗銷系爭抵押權等節。
　⒉依系爭土地之登記第一類謄本所示，系爭抵押權之存續期間
    為72年5月10日至74年5月9日，清償日期為74年5月9日（見
    本院卷第23頁至第29頁），故系爭抵押權之債權人即被告就
    系爭抵押權所擔保債權之請求權自系爭抵押權存續期間74年
    5月9日屆至後之翌日即74年5月10日起即可行使。而依原告
    主張以最長之15年時效計算，揆諸上開規定，系爭抵押權所
    擔保之債權請求權時效至遲於89年5月9日已完成，被告復未
    於請求權時效完成後5年內即94年5月9日前實行系爭抵押權
    ，有臺灣臺中地方法院110年8月27日中院平文字第11000015
    12號函、本院民事紀錄科查詢表附卷可憑（見本院卷第93頁
    至第125頁），則系爭抵押權已歸於消滅而不存在。
　⒊被告美喆公司雖抗辯系爭抵押權對系爭土地本身之使用收益
    毫無妨礙等等。惟依一般社會經濟活動通念，土地上設有抵
    押權影響其交易價值甚鉅，自應認抵押權之存在對土地之所
    有權有所妨害，被告美喆公司上開抗辯難認可採。本件系爭
    抵押權既不存在，系爭抵押權尚未塗銷自屬對系爭土地所有
    權之圓滿行使有所妨害，原告為系爭土地之所有權人，其本
    於所有權排除侵害之權能，請求被告塗銷系爭抵押權設定登
    記，即屬有據。　
四、綜上所述，系爭抵押權所擔保之債權請求權時效已完成，系
    爭抵押權亦罹於5年除斥期間而消滅，而系爭抵押權設定登
    記對系爭土地所有權有所妨害，自許系爭土地之所有權人即
    原告請求抵押權人即被告塗銷系爭抵押權設定登記。從而，
    原告依民法第767條第1項中段規定，請求被告塗銷系爭抵押
    權設定登記，為有理由，應予准許。
五、本件事證已臻明確，兩造其餘攻擊防禦方法及所提證據，經
    核與判決之結果不生影響，爰不逐一論述，併此敘明。
六、訴訟費用負擔之依據：民事訴訟法第78條、第85條第1項本
    文。
中　　華　　民　　國　　110 　年　　12　　月　　9 　　日
                  民事第二庭  法　官　楊亞臻
以上正本係照原本作成
如對本判決上訴，須於判決送達後20日內向本院提出上訴狀。如
委任律師提起上訴者，應一併繳納上訴審裁判費。
中　　華　　民　　國　　110 　年　　12　　月　　12　　日
                              書記官　陳雅雯
附表：
編號 抵押物 抵押權人 抵押權內容 1 南投縣○○鎮○○○段0000○0000地號土地 呂博文 權利種類：抵押權 字號：埔登字第004774號 登記日期：72年6月21日 權利人：呂博文 債權額比例：4分之1 擔保債權總金額：本金最高限額新臺幣4,000,000元 存續期間：72年5月10日至74年5月9日 清償日期：74年5月9日 債務人及債務額比例：陳弼民 設定權利範圍：全部 證明書字號：072埔字第001437號 設定義務人：陳弼民 2 南投縣○○鎮○○○段0000○0000地號土地 美喆國際企業股份有限公司 權利種類：抵押權 字號：埔登字第004774號 登記日期：72年6月21日 權利人：美喆國際企業股份有限公司 債權額比例：2分之1 擔保債權總金額：本金最高限額新臺幣4,000,000元 存續期間：72年5月10日至74年5月9日 清償日期：74年5月9日 債務人及債務額比例：陳弼民 設定權利範圍：全部 證明書字號：093埔他資字第002857號 設定義務人：陳弼民 3 南投縣○○鎮○○○段0000○0000地號土地 李春郎 權利種類：抵押權 字號：埔登字第004774號 登記日期：72年6月21日 權利人：李春郎 債權額比例：4分之1 擔保債權總金額：本金最高限額新臺幣4,000,000元 存續期間：72年5月10日至74年5月9日 清償日期：74年5月9日 債務人及債務額比例：陳弼民 設定權利範圍：全部 證明書字號：072埔字第001439號 設定義務人：陳弼民